【裁判字號】    92,訴,2386
【裁判日期】    921120
【裁判案由】    偽造文書
【裁判全文】
臺灣臺中地方法院刑事判決                        九十二年度訴字第二三八六號
    公  訴  人  臺灣臺中地方法院檢察署檢察官
    被      告  甲○○  男  二.
右列被告因偽造文書等案件，經檢察官提起公訴（九十二年度偵字第一一五七二號）
，本院合議庭裁定改以簡式審判程序審理後，判決如左：
    主  文
甲○○共同連續行使偽造私文書，足以生損害於公眾及他人，累犯，處有期徒刑拾月
。如附表所示申請文件上申請人簽名欄中偽造之「乙○○」署押及扣案偽造之「乙○
○」國民身分證壹張，均沒收。
    事  實
一、甲○○前曾於民國八十三年間因先後違反麻醉藥品管理條例案件，經臺灣高等法
    院臺南分院於八十四年七月二十七日各判處有期徒刑七月、五年七月，經定應執
    行刑五年十月確定，於八十七年三月二十六日假釋出獄，並於九十年九月十六日
    假釋期滿而執行完畢，猶不知悔改，於九十二年四月間，向臺中市○○路某地下
    錢莊借款新台幣（下同）八萬元後，僅還款五萬元，剩餘三萬元則無力償還，經
    該地下錢莊成員即年籍姓名不詳綽號「浩子」之成年男子（下稱「浩子」）屢催
    未果，「浩子」遂要求甲○○提供四張二吋照片供以偽造身分證件之用，再由甲
    ○○持偽造之身分證件向電信公司申辦行動電話供其使用，以抵償未還之借款，
    甲○○因無力還款，遂允諾為之。甲○○遂與「浩子」共同基於偽造國民身分證
    之犯意聯絡，於九十二年五月中旬，由甲○○將其本人之二吋照片四張交付「浩
    子」供偽造國民身分證所用，「浩子」旋在不詳時地偽造載明「乙○○」之年籍
    、父母及住遷資料等（其上所載換發日期為八十八年一月二十二日），並於正面
    偽造「內政部印」之公印文一枚、於背面偽造「臺中市政府」之印文（均屬鋼印
    ）一枚及偽造「選８９、３」、「選９０、１２」、「選９１、４」（用以表示
    曾行使過投票權）之印文各一枚，而以此方式偽造「乙○○」之國民身分證一張
    ，足以生損害於真正名義人乙○○及戶籍機關對於國民身分證核發之正確性。「
    浩子」並於同年五月二十五日，將該偽造之「乙○○」國民身分證一張交予甲○
    ○，以利申辦行動電話行使偽造私文書使用。而甲○○於取得上開偽造之「乙○
    ○」國民身分證後，旋與「浩子」共同基於行使特種文書及行使偽造私文書之概
    括犯意聯絡，連續於如附表所示之時間，由「浩子」駕駛不詳車號之自用小客車
    ，載甲○○至如附表所示之申請地點，由甲○○持上開偽造之「乙○○」國民身
    分證入內以冒用「乙○○」之名義，偽填如附表所示之申請文件等私文書，並在
    其上偽造「乙○○」之簽名，再交付如附表所示電訊公司之人員，向如附表所示
    電訊公司申請辦理如附表所示之行動電話門號，而行使偽造私文書，使如附表所
    示電訊公司陷於錯誤，而誤認係乙○○本人有意申請租用如附表所示之行動電話
    門號，進而同意該申請書所載之申請，均足以生損害於乙○○及如附表所示電訊
    公司對於客戶審核之正確性。甲○○取得如附表所示之行動電話門號及手機後，
    旋將該門號及手機交付與「浩子」。嗣於九十二年六月六日下午六時許，甲○○
    因毒品案件為警在其位於臺中市○○路五十號十三樓之十六住處查獲，並扣得偽
    造之「乙○○」國民身分證一張後，始悉上情。
二、案經臺中縣警察局霧峰分局報請臺灣臺中地方法院檢察署檢察官偵查起訴。
    理  由
一、右揭事實，業據被告甲○○於警詢、偵查中及本院審理時均坦承不諱，核與證人
    即被害人乙○○之父羅添生於警訊中證述情節相符，復經證人黃浥榕於警訊、偵
    查中及證人林宜君、林菊華、楊琇喬於警訊中證述綦詳，並有扣案之偽造之「乙
    ○○」國民身分證及台灣大哥大股份有限公司行動電話服務申請書、同意書、和
    信電訊股份有限公司行動電話服務申請書、中華電話股份有限公司南台中營運處
    行動電話業務（租用／異動）申請書、泛亞電信股份有限公司用戶申請暨ＡＮＮ
    Ｃ三０二三／ＡＮＮＣ三０二四專案聲明書影本各一份附卷可稽，另扣案之「乙
    ○○」國民身分證確係屬偽造一節，亦有法務部調查局鑑定通知書一份、乙○○
    之戶籍資料在卷足佐，足認被告甲○○之自白與事實相符。本件事證明確，被告
    之犯行洵堪認定。
二、被告甲○○與「浩子」共同偽造「乙○○」之國民身分證一張後復持以行使，已
    足以生損害於真正名義人乙○○及戶籍機關對於國民身分證核發之正確性；另被
    告冒用「乙○○」之名義至如附表所示之申請地點，偽填如附表所示之申請文件
    等私文書，並在其上偽造「乙○○」之簽名，再交付如附表所示電訊公司之人員
    ，向如附表所示電訊公司申請辦理如附表所示之行動電話門號，而行使偽造私文
    書，使如附表所示電訊公司陷於錯誤，而誤認係乙○○本人有意申請租用如附表
    所示之行動電話門號，進而同意該申請書所載之申請，亦均足以生損害於乙○○
    及如附表所示電訊公司對於客戶審核之正確性。又按刑法上所謂公印或公印文，
    係專指表示公署或公務員資格之印信而言，即俗稱大印與小官章及其印文，最高
    法院六十九年度台上字第六九三號著有判例可資參照，足認公印文乃表示公務機
    關或機關長官資格及其職務之印信職章，本件前開偽造之「內政部印」係屬公印
    文，而前揭偽造之「臺中市政府」字樣之鋼印文係印記於照片附貼於國民身分證
    之騎縫處，以作防偽辨真之用，並非用以表示公務機關或機關長官資格及其職務
    ，應屬普通印文。次查偽造公印文，刑法第二百十八條既有獨立處罰之規定，且
    較刑法第二百十二條之處罰為重，則於偽造刑法第二百十二條之文書同時偽造公
    印文，即難僅論以該條之罪，而置刑法第二百十八條處刑較重之罪於不問（司法
    院大法官會議釋字第八二號意旨、最高法院九十年度台上字第七三八三號判決參
    照）。又刑法第二百十二條所謂「其他相類之證書、介紹書」，係指與關於品行
    、能力、服務之證書、介紹書相類似之文書而言，如其具有公文書之性質，則依
    特別法優於普通法之原則，尚無適用同法第二百十一條而論以偽造公文書之餘地
    （最高法院九十年度台上字第六六二八號判決參照）；則被告共同偽造之前開國
    民身分證雖具有公文書之性質，但依前開說明，自無適用同法第二百十一條而論
    以偽造公文書之餘地。則被告甲○○將自己照片交付「浩子」而偽造「乙○○」
    國民身分證後，於如附表所示之時間、地點，持以向如附表所示申請地點之人員
    行使之行為，核係犯刑法第二百十八條第一項之偽造公印文罪（因起訴書事實欄
    係載明公印文，故此部分起訴書認係犯偽造公印罪，應屬誤載）及同法第二百十
    六條、第二百十二條之行使之偽造特種文書罪；另被告冒用「乙○○」之名義，
    連續於如附表所示之時間、地點，偽填如附表所示之申請文件等私文書，並在其
    上申請人簽名欄中偽造「乙○○」之簽名後，再交付如附表所示申請地點不知情
    之人員，向如附表所示被害電訊公司申請辦理如附表所示之行動電話門號之行為
    ，均係犯刑法第二百十六條、第二百十條之行使偽造私文書罪。被告偽造「臺中
    市政府」及「選８９、３」、「選９０、１２」、「選９１、４」之印文後用以
    偽造國民身分證，其偽造上揭印文之行為，分別係偽造國民身分證之階段行為，
    均不另論罪；至其偽造如附表所示之「乙○○」署押後，用以偽造私文書，其偽
    造署押之行為係偽造私文書之部分行為，而被告偽造國民身分證及偽造前開私文
    書後進而行使，偽造之低度行為應為行使之高度行為所吸收，均不另論罪。公訴
    人雖認被告尚另偽造上揭「選８９、３」、「選９０、１２」、「選９１、４」
    等印章，惟查，該偽造印章並未扣案，且此部分事實除被告之自白外，亦無其他
    證據足資證明，是被告涉犯刑法第二百十七條第一項之偽造印章罪犯行尚難認定
    ，因此部分與前揭起訴論罪科刑偽造國民身分證之部分有實質上一罪關係，爰不
    另為無罪之諭知。又被告與「浩子」二人間，就上開犯行，有犯意聯絡及行為分
    擔，應論以共同正犯。被告先後多次行使偽造特種文書罪、行使偽造私文書罪之
    犯行，均時間緊接，觸犯構成要件相同之罪名，均顯係基於概括犯意而為之，皆
    為連續犯，均應依刑法第五十六條之規定，分別論以一罪，並均加重其刑。被告
    同時地行使偽造私文書及行使偽造特種文書，係一行為觸犯數罪名，為想像競合
    犯，應從較重之行使偽造私文書罪論處。又被告所犯上開行使偽造私文書罪、偽
    造公印文罪及行使偽造特種文書罪等罪間，有方法結果之牽連關係，為牽連犯，
    應依刑法第五十五條之規定，以情節較重之行使偽造私文書罪處斷。又檢察官起
    訴法條雖未引用刑法第二百十六條、第二百十條之行使偽造私文書罪，惟於事實
    欄已明確記載被告冒用「乙○○」之名義向如附表所示之電訊公司偽填申請書申
    辦電話，並持以行使之事實，是該行使偽造私文書犯行部分業經起訴，本院自應
    加以裁判，併予敘明。另被告前曾於八十三年間因先後違反麻醉藥品管理條例案
    件，經臺灣高等法院臺南分院於八十四年七月二十七日各判處有期徒刑七月、五
    年七月，經定應執行刑五年十月確定，於八十七年三月二十六日假釋出獄，並於
    九十年九月十六日假釋期滿而執行完畢，有臺灣臺中地方法院檢察署刑案資料查
    註紀錄表、臺灣高等法院被告全國前案紀錄表在卷可稽，其於有期徒刑執行完畢
    後，五年以內再犯本件有期徒刑以上之罪，為累犯，應依刑法第四十七條之規定
    ，遞加重其刑。爰審酌被告尚屬年少，竟不思以正當途徑以償還地下錢莊之借款
    ，竟受地下錢莊之唆使而恣意持偽造資料申請行動電話，惟其冒名申請行動電話
    門號等之數量非鉅，並審酌其犯罪之目的、手段及犯後坦承犯行、態度良好等一
    切情狀，量處如主文所示之刑，以示懲儆。
三、扣案偽造之「乙○○」國民身分證一張，係被告及「浩子」所有，且係供渠等犯
    罪所用之物，業據被告供明在卷，爰依刑法第三十八條第一項第二款之規定宣告
    沒收，惟其上偽造「內政部印」之公印文（起訴書誤載為公印）、「臺中市政府
    」之印文（此印文非屬公印文，已如前述，故起訴書誤載為公印，尚有為洽）及
    「選８９、３」、「選９０、１２」、「選９１、４」等印文，因附隨於該國民
    身分證上，自無再宣告沒收之必要（最高法院六十三年臺上字第二七七０號判例
    參照）；另被告於如附表所示之申請書上申請人簽名欄中偽造之「乙○○」署押
    ，不問屬於犯人與否，應依刑法第二百十九條之規定，予以宣告沒收。末按所謂
    偽造署押，一方面必須違反本人之意思而具偽造之故意，另方面則在表示承認所
    簽署文書之效力。查被告於如附表所示申請書之申請人姓名欄上雖均填寫「乙○
    ○」姓名，惟並無以表示乙○○本人親自署押之意，而僅在表明申請人為何人，
    以便於前揭電訊公司辨識申請人為何人，是被告填載此部分之「乙○○」簽名，
    應非署押，自不生偽造署押之問題；至被告所偽造如附表所示之申請書，因業據
    被告行使交付該電訊公司，雖係被告犯罪所用之物，然非屬被告所有，是就該申
    請書，亦不另為沒收之諭知，均併予敘明。
據上論斷，應依刑事訴訟法第二百七十三條之一第一項、第二百九十九條第一項前段
，刑法第二十八條、第五十六條、第二百十六條、第二百十條、第二百十二條、第二
百十八條第一項、第五十五條、第四十七條、第二百十九條、第三十八條第一項第二
款，罰金罰鍰提高標準條例第一條前段，判決如主文。
中      華      民      國    九十二    年     十一月     二十     日
                              臺灣臺中地方法院刑事第四庭
                                          法  官  王  世  華
右正本證明與原本無異。
如不服本判決，應於判決送達後十日內向本院提出上訴狀，上訴於臺灣高等法院臺中
分院( 須附繕本 )。
                                          書記官
中      華      民      國    九十二    年     十一     月     二十     日
附錄本案論罪科刑法條全文：
刑法第二百十六條
行使第二百十條至第二百十五條之文書者，依偽造、變造文書或登載不實事項或使登
載不實事項之規定處斷。
刑法第二百十條
偽造、變造私文書，足以生損害於公眾或他人者，處五年以下有期徒刑。
刑法第二百十二條
偽造、變造護照、旅券、免許證、特許證及關於品行、能力、服務或其他相類之證書
、介紹書，足以生損害於公眾或他人者，處一年以下有期徒刑、拘役或三百元以下罰
金。
刑法第二百十七條第一項
偽造印章、印文或署押，足以生損害於公眾或他人者，處三年以下有期徒刑。
刑法第二百十八條第一項
偽造公印或公印文者，處五年以下有期徒刑。
附表
┌─┬─────┬────┬─────┬───────┬────────┐
│編│被害人／  │申請時間│申請地點  │              │                │
│號│被害電訊  │        │／服務人  │電話門號      │申請方式        │
│  │公司      │        │員        │              │                │
├─┼─────┼────┼─────┼───────┼────────┤
│一│乙○○／  │九十二年│臺中縣大里│0000000│於臺哥大公司行動│
│  │臺灣大哥大│五月二十│市臺灣電店│３３５、０９１│電話服務申請書之│
│  │股份有限公│六日下午│股份有限公│0000000│申請人簽章欄上偽│
│  │司（下稱臺│三、四時│司大里中興│，取得上開電話│造「乙○○」之簽│
│  │哥大公司）│許      │特約服務中│門號之ＳＩＭ卡│名共八枚（申請書│
│  │          │        │心／林菊華│各一張及促銷行│二份，一份四聯）│
│  │          │        │          │動電話機二具。│；於「ＧＤ８８促│
│  │          │        │          │              │銷專案」同意書之│
│  │          │        │          │              │同意人簽章欄上偽│
│  │          │        │          │              │造「乙○○」之簽│
│  │          │        │          │              │名共四枚（同意書│
│  │          │        │          │              │二份，一份四聯）│
│  │          │        │          │              │。              │
│  │    │        │          │              │                │
│  │          │        │          │              │                │
├─┼─────┼────┼─────┼───────┼────────┤
│二│乙○○／  │九十二年│臺中縣霧峰│0000000│於中華電信公司南│
│  │中華電信股│五月二十│鄉中華電信│１４４，取得上│臺中營業處行動電│
│  │份有限公司│七日下午│公司／黃浥│開電話門號之Ｓ│話業務（租用／異│
│  │（下稱中華│某時許  │榕        │ＩＭ卡一張。  │動）申請書之「客│
│  │電信公司）│        │          │              │戶名稱」欄上偽造│
│  │          │        │          │              │「乙○○」之簽名│
│  │          │        │          │              │共二枚（一份二聯│
│  │          │        │          │              │）。            │
├─┼─────┼────┼─────┼───────┼────────┤
│三│乙○○／  │九十二年│泛亞公司臺│0000000│於泛亞公司用戶申│
│  │泛亞電信股│五月二十│中市南區五│１８８，取得上│請暨ＡＮＮＣ３０│
│  │份有限公司│七日下午│權南特約服│開電話門號之Ｓ│２３／ＡＮＮＣ３│
│  │（下稱泛亞│五時許  │務中心／  │ＩＭ卡一張，及│０２４專案聲明書│
│  │公司）    │        │林宜君    │搭配一元手機促│申請人簽章欄上偽│
│  │          │        │          │銷之行動電話一│造「乙○○」之簽│
│  │          │        │          │具。          │名共三枚（一份三│
│  │          │        │          │              │聯）。          │
│  │          │        │          │              │                │
│  │          │        │          │              │                │
├─┼─────┼────┼─────┼───────┼────────┤
│四│乙○○／  │九十二年│和信公司臺│0000000│於和信公司行動電│
│  │和信電訊股│五月二十│中市民權特│７８０、０９３│話服務申請書之申│
│  │份有限公司│七日下午│約服務中心│0000000│請人簽章欄上偽造│
│  │（下稱和信│六時五十│／楊琇喬  │，取得上開電話│「乙○○」之簽名│
│  │公司）    │分許    │          │門號之ＳＩＭ卡│共八枚（申請書二│
│  │          │        │          │各一張。      │份，一份四聯）。│
└─┴─────┴────┴─────┴───────┴────────┘


司法院資訊處製作；財團法人民間司法改革基金會備份。
